臺灣高雄地方法院民事判決　　　　　　　93年度訴字第2041號
原　　　告　甲○○
　　　　　　乙○○○
共　　　同
訴訟代理人　顏福松律師
被　　　告　臺灣高雄農田水利會
法定代理人　丙○○
訴訟代理人　楊申田律師
複代理人　　余如惠律師
當事人間損害賠償事件，本院於民國94年9 月12日言詞辯論終結
，判決如下：
  主  文
被告應給付原告甲○○新台幣壹佰參拾柒萬柒仟伍佰壹拾柒元，
及自民國九十三年九月二十二日起至清償日止，按年利率百分之
五計算之利息。
被告應給付原告乙○○○新台幣壹佰參拾陸萬參仟零參拾肆元，
及自民國九十三年九月二十二日起至清償日止，按年利率百分之
五計算之利息。
原告其餘之訴駁回。
訴訟費用由被告負擔十分之七，其餘由原告負擔。
本判決關於原告勝訴部分，於原告甲○○、乙○○○各以新台幣
肆拾陸萬元、肆拾伍萬元供擔保後得假執行。但被告如各以新台
幣壹佰參拾柒萬柒仟伍佰壹拾柒元、壹佰參拾陸萬參仟零參拾肆
元為原告甲○○、乙○○○供擔保後得免為假執行。
原告其餘假執行之聲請駁回。
  事實及理由
一、按訴狀送達後，原告不得將原訴變更或追加他訴，但擴張或
    減縮應受判決事項之聲明，及被告於訴之變更無異議，而為
    本案之言詞辯論者，不在此限，民事訴訟法第255 條第1 項
    第3 款、第2 項分別定有明文。本件原告起訴請求被告賠償
    共計新台幣（下同）4,391,591 元，嗣於訴狀送達後，減縮
    扶養費用之請求，並擴張原告乙○○○慰撫金之請求，而聲
    明主張被告應給付原告甲○○2,021,896 元、原告乙○○○
    2,213,792 元，且追加以國家賠償法第3 條第1 項請求被告
    賠償，被告對原告所為為訴之變更、追加並無異議而為本案
    之言詞辯論，揆諸前開說明，原告變更其訴自應准許。
二、原告主張：
  (一)位在高雄縣仁武鄉○○路（下稱系爭道路）260 號前之水閘
    門（下稱系爭水閘門）乃被告所設置，然系爭水閘門自路邊
    突出至道路上，明顯設置不當，且未油漆成醒目之顏色，亦
    未設置路燈或照明設備，對用路人造成通行上之危險。原告
    之子蔡國民於民國93年7 月7 日4 時許，乘坐訴外人邱信發
    所駕駛車號F5-9900 號自小客車，行經上開地點時，該自小
    客車撞及系爭水閘門圍牆，致蔡國民送醫後仍於93年7 月8
    日零時15分許不治死亡，是被告應依侵權行為及國家賠償法
    之規定，負損害賠償責任。原告已於93年7 月間向高雄縣仁
    武鄉公所申請調解，由該調解委員會寄發書面通知予被告，
    其後，於93年8 月9 日調解不成立，該調解委員會發予調解
    不成立證明書，應視同被告拒絕賠償，縱尚不得認屬拒絕賠
    償，致原告於93年9 月15日提起本件訴訟不符合國家賠償法
    第11條第1 項「自開始協議之日起逾60日協議不成立」之規
    定，但至93年10月8 日已逾60日，被告仍未與原告達成協議
    ，自得視同已補正該規定，從而，原告自得依國家賠償法請
    求被告賠償。
  (二)原告甲○○為蔡國民之父親，因蔡國民死亡之結果，受有如
    下之損害：按實際年齡依國人平均餘命換算尚超過20年，
    以餘命20年計，而依扶養親屬寬減額每年74,000元按霍夫曼
    式計算後，因原告甲○○有三名子女及配偶即原告乙○○○
    為共同扶養義務人，是上開計算所得金額之四分之一251,89
    6 元即為原告甲○○之扶養費損害。經此事故而精神受創
    ，受有150 萬元之精神上損害。支出喪葬費用27萬元之損
    害。
  (三)原告乙○○○為蔡國民之母親，因蔡國民死亡之結果，受有
    如下之損害：按實際年齡依國人平均餘命換算尚超過20年
    ，以餘命20年計，而依扶養親屬寬減額每年74,000元按霍夫
    曼式計算後，因原告乙○○○僅有一名子女及配偶即原告甲
    ○○為共同扶養義務人，該計算所得金額之二分之一503,79
    2 元即為原告乙○○○之扶養費損害。因原告乙○○○僅
    有蔡國民一子，經此事故而精神受創至深，受有171 萬元之
    精神上損害。
  (四)爰依國家賠償法第3條第1項及民法第184 條第1 項前段、第
    2 項、第191 條第l 項、第192 條、第194 條，擇一聲明請
    求被告應給原告甲○○2,021,896 元，及自起訴狀繕本送
    達之翌日起至清償日止，按年利率5%計算之利息。被告應
    給付原告乙○○○2,213,792 元，及自起訴狀繕本送達之翌
    日起至清償日止，按週年利率5%計算之利息。願供擔保請
    准宣告假執行。
二、被告則以：
  (一)本件交通事故地點位在被告鳥松工作站轄區內灣子內三號抽
    水機引灌出水口處，該灣子內三號抽水機乃被告於52年間設
    置，抽水機房及引水槽之土地屬私有土地，經土地所有權人
    同意而提供被告設置，設置之初系爭道路為面寬約6 公尺之
    土路水溝，且系爭水閘門周圍都是農地，其後因交通流量大
    增，高雄縣仁武鄉公所及相關公路機關施工單位乃將系爭道
    路拓寬為8公尺，鋪設柏油路面及U型側溝之設施，成為現今
    之情狀，以致系爭水閘門突出於系爭道路上。另依公路附屬
    設施設置管理要點第13條規定，公路與灌溉水路共用者，由
    公路管理機關與農田水利管理機關協商辦理，但為公路拓寬
    改善，須將灌溉水路重新設施時，由公路管理機關辦理，本
    件既屬公路拓寬改善之情形，則系爭水閘門之重新設施即應
    由公路管理機關辦理，且施工單位不僅未加以改善，亦未曾
    知會或以書面通知被告，若因而造成他人損害，自應由施工
    單位負責，況依臺灣省政府77年2 月15日77府建水字第1454
    80號函，亦可證明被告並非系爭水閘門之管理機關，自毋庸
    負賠償之責。再者，設置物之維護管理乃指設置物本體之維
    護管理而言，本件縱屬設置不當致肇事造成蔡國民死亡，亦
    與設置物本體之維護管理無關。
  (二)另原告係逕向高雄縣仁武鄉調解委員會申請調解，該調解委
    員會僅以通知書將原告因車禍致死案件申請調解之事通知被
    告，並無附調解申請書筆錄，且所列對造人除被告外，尚有
    公路局第三區工程處高雄工務段、仁武鄉公所建設課，並未
    特定被告為賠償義務機關，且未記載請求賠償之事實、理由
    、證據及賠償金額等應記載事項，不符國家賠償法第10條第
    1 項及同法施行細則第17條第1 項之規定，足認原告並未踐
    行以書面向被告請求之法定程序。況且，縱認調解委員會所
    寄發之書面通知可代替原告之損害賠償請求書面，但該調解
    係因責任究竟如何歸屬意見不一致而不成立，故此調解不成
    立之證明書時無法視為被告拒絕賠償。再者，系爭水閘門為
    公有公共設施，原告主張設置或保管有欠缺而請求損害賠償
    ，其發生既係在國家賠償法施行之後，自應依該法第3 條第
    1 項請求國家賠償。
  (三)如認原告得向被告請求賠償，則原告所請求之喪葬費用及扶
    養費用部分均屬合理，但慰撫金部分則屬過高。
  (四)綜上，本件原告之訴為無理由，爰聲明請求駁回原告之訴，
    如受不利判決願供擔保請准宣告免假執行。
三、兩造不爭執之事項
  (一)原告之子蔡國民於93年7 月7 日4 時許，乘坐邱信發所駕駛
    車號F5-9900 號自小客車行經高雄縣仁武鄉○○路260 號前
    ，因邱信發駕車不慎撞及系爭水閘門圍牆，致蔡國民送醫後
    仍於93年7 月8 日零時15分許不治死亡，邱信發並因過失致
    死案件遭法院判處有期徒刑六月確定等情，有高雄縣政府警
    察局仁武分局交通組道路交通事故證明書、道路交通事故現
    場圖、高雄地方法院檢察署相驗屍體證明書、戶籍謄本各1
    份、事故現場相片9 張為證，且經本院依職權調取本院93年
    度簡字第5747號刑事卷宗審閱無訛。
  (二)系爭水閘門乃被告於52年間設置，於86年系爭道路拓寬鋪設
    柏油後，自路邊突出至系爭道路上，未油漆成醒目之顏色，
    亦未設置路燈或照明設備等情，有被告之財產分類登記卡、
    交通部公路總局第三區養護工程處高雄工務段93年11月26日
    三工高字第0930013047號函、道路交通事故現場圖、本院94
    年1 月5 日現場勘驗筆錄各1 份及事故現場相片9 張可證。
  (三)原告甲○○共育有含蔡國民在內之子女三人，原告乙○○○
    則僅生有蔡國民一人，蔡國民係71年12月12日生，死亡時年
    僅21歲等情，有戶籍謄本1 份為證。
  (四)原告甲○○為蔡國民支出喪葬費用27萬元，有喪葬費用估價
    單2 份為證。
四、本件之爭點為：(一)原告是否得依民法第191 條第1 項規定向
    被告請求賠償，或係僅得依國家賠償法第3 條第1 項規定請
    求賠償？(二)被告設置、管理系爭水閘門是否有過失？是否為
    本件應負賠償責任之人？(三)如被告應負賠償責任，則原告請
    求之慰撫金是否過高，被告應賠償之全部金額以多少為適當
    ？(四)就原告請求國家賠償部分，原告是否已踐行書狀先行程
    序？茲分敘本院之判斷如下：
  (一)原告是否得依民法第191 條第1 項規定向被告請求賠償，或
    係僅得依國家賠償法第3 條第1 項規定請求賠償？
    按「民法第191 條第1 項所定工作物所有人之責任，與國家
    賠償法第3 條第1 項所定公共設施設置或管理欠缺之國家賠
    償責任，並非不得競合發生，本件上訴人自始主張係依民法
    第191 條第1 項規定，請求被上訴人負工作物所有人之賠償
    責任，惟原審以應依國家賠償法請求國家賠償，認其起訴不
    備要件，而為其不利之判決，自屬可議。」，有最高法院76
    年度台上字第591 號判決意旨可參。系爭水閘門既屬被告所
    有，則依上開判決意旨，原告自得依民法第191 第1 項規定
    ，請求被告負工作物所有人之賠償責任。
  (二)被告設置、管理系爭水閘門是否有過失？是否為本件應負賠
    償責任之人？
  1.按「土地上之建築物或其他工作物所致他人權利之損害，由
    工作物之所有人負賠償責任。但其對於設置或保管並無欠缺
    ，或損害非因設置或保管有欠缺，或於防止損害之發生，已
    盡相當之注意者，不在此限。前項損害之發生，如別有應負
    責任之人時，賠償損害之所有人，對於該應負責者，有求償
    權。」，民法第191 條第1 、2 項分別定有明文。又該條第
    1 項所稱設置或保管有欠缺，係指土地上之建築物或其他工
    作物，於建造或設置之初即存有瑕疵而言，所謂保管有欠缺
    ，係指建造或設置後欠缺通常應有之管理而言，有最高法院
    50年台上字第1464號判例及58年度台上字第1983判決意旨可
    參。再按土地上工作物之所有人，除能證明於防止損害之發
    生已盡相當之注意外，不能免責，為民法第191 條第1 項所
    明定，此之所謂相當之注意，即為善良管理人之注意，亦有
    最高法院69年度台上字第1020號判決意旨足參。
  2.經查，系爭水閘門性質上屬於土地上之工作物，為被告所有
    ，自系爭道路於86年間拓寬鋪設柏油路面後，即成為自路邊
    突出至系爭道路上之情狀，對用路人有造成通行上之危險之
    虞，然被告仍未將之油漆成醒目之顏色，亦未設置必要之警
    告標誌、路燈或照明設備，用以提醒往來車輛、行人注意，
    且於明知系爭水閘門已因系爭道路拓寬而突出至機車慢車道
    之下，猶未通知公路主管機關、鄉鎮公所辦理重新設置或增
    設其他安全措施，應足認被告對於系爭水閘門之保管並未善
    盡善良管理人之注意，其對於系爭水閘門之保管有欠缺甚明
    。被告雖以依公路附屬設施設置管理要點第13條規定，系爭
    水閘門之重新設施應由公路管理機關辦理，且依臺灣省政府
    77年2 月15日77府建水字第145480號函可證被告並非系爭水
    閘門之管理機關，故其對系爭水閘門不負管理之責，非
    本件之賠償義務人等語至辯，然公路附屬設施設置管理要點
    第13條，僅係於公路拓寬改善而需將灌溉水路重新設施之情
    形下，將此重新設施之義務課由公路管理機關辦理，並非用
    以免除灌溉水路設施所有人對灌溉水路設施所應盡之保管之
    責，另臺灣省政府77年2 月15日77府建水字第145480號函亦
    僅係就轄下機關關於水路穿越市社區之施設安全設備之權責
    作一劃分，非謂工作物所有人據此即可免除民法第19 1 條
    第1 項之責任，是被告上開所辯尚屬無據。
  3.被告對於系爭水閘門之保管有欠缺一節，已如前述，蔡國民
    搭乘邱信發所駕駛之自小客車行經肇事地點，因邱信發駕車
    不慎撞及系爭水閘門圍牆而死亡，自與被告對於系爭水閘門
    之保管有欠缺有相當因果關係，則原告依民法第191 條第1
    項規定向被告請求賠償，自屬有據。
  (三)原告依法得請求被告賠償之金額為若干？
  1.按「不法侵害他人致死者，對於支出醫療及增加生活上需要
    之費用或殯葬費之人，亦應負損害賠償之責任，而被害人對
    於第三人負有法定扶養義務者，加害人對於該第三人亦應負
    賠償責任」、「不法侵害他人致死者，被害人之父、母、子
    、女及配偶，雖非財產上損害亦得請求賠償相當之金額」，
    民法第192 條第1 項、第2 項及第194 條分別定有明文。茲
    就原告請求之項目及金額分別審酌如下。
  2.殯葬費用部分：本件原告甲○○因蔡國民之死亡而支出殯葬
    費27萬元屬實，已如前述，並為被告自認該支出為合理而不
    爭執，本院斟酌蔡國民死亡時之年齡為21歲，並其身分、地
    位、經濟狀況及社會風俗慣行需要之結果，認此諸項目支出
    部分均屬喪葬之必要費用，是原告甲○○請求賠償上開金額
    之殯葬費用，自應予准許。
  3.扶養費部分：按「受扶養權利者，以不能維持生活而無謀生
    能力者為限。前項無謀生能力之限制，於直系血親尊親屬，
    不適用之」，民法第1117條定有明文。查原告甲○○、乙○
    ○○分別係43年10月29日、45年4 月10日生，於蔡國民於93
    年7 月78日死亡時，分別為49歲、48歲，有戶籍謄本在卷可
    稽，被告對原告甲○○請求扶養費251,896 元、原告乙○○
    ○請求扶養費503,792 元之金額既已表示不爭執（本院卷第
    122 、123 頁），原告請求被告賠償該數額之扶養費，即屬
    有據。
  4.精神慰撫金部分：本件原告分係蔡國民之父母，蔡國民死亡
    時正值青年時期，原告突遭此喪子之痛，精神所受痛苦自深
    ，依上開說明，其等自得請求賠償相當之慰撫金。查本件原
    告係國小畢業，目前從事水電工作，月收入約23,000元，名
    下有價值為12,300之不動產1 棟及汽車1 輛，而原告乙○○
    ○則係國小畢業，目前在高雄縣仁武鄉公所擔任雇員，月收
    入2 萬餘元，名下並無財產等情，為兩造所不爭執，並有稅
    務電子閘門財產所得調件明細表2 份在卷可按，爰審酌兩造
    之身分地位、經濟狀況及原告所受之痛苦程度等一切情狀，
    認原告請求之精神慰撫金各以120 萬元為適當，原告之請求
    在此範圍內，應予准許，逾此部分，尚難准許。
  5.綜上，原告甲○○得請求賠償之金額為1,721,896 元（殯葬
    費27萬元、扶養費251,896 元及精神慰撫金120 萬元），原
    告乙○○○得請求賠償之金額為1,703,792 元（扶養費503,
    792 元及精神慰撫金120 萬元）。
  6.再按損害之發生或擴大，被害人與有過失者，法院得減輕賠
    償金額；此項規定於被害人之代理人或使用人與有過失者準
    用之，民法第217 條第3 項定有明文。又按駕駛機車有過失
    ，致坐於後座之人被他人駕駛之車撞死者，後座之人係因藉
    駕駛人而擴大其活動範圍，駕駛人為之駕駛機車，應認係後
    座之人之使用人，而民法第217 條第1 項規定之目的，在謀
    求加害人與被害人間之公平，故在裁判上法院得以職權減輕
    或免除之，有最高法院74年台上字第1170 號 及85年台上字
    第1756號判例足資參照。本件蔡國民係乘坐邱信發所駕駛之
    自小客車行經肇事地點，因邱信發疏未注意車前狀況而撞及
    系爭水閘門圍牆而死亡等情，業如前述，足認邱信發之疏未
    注意車前狀況而駕車之行為，亦為本件損害擴大之共同原因
    ，而就邱信發為蔡國民駕駛汽車予以載送而言，應認係屬蔡
    國民之使用人，則依上開判例意旨，邱信發之過失即應視為
    蔡國民之過失，本院自得依職權減輕被告賠償金額。本院審
    酌過失情節，認本件事故之發生，應以被告負擔80% ，邱信
    發負擔20% 為適當，從而，原告甲○○得請求被告賠償之金
    額為1,376,082 元（計算式：1,721,896 ×0.8 ＝1,377,51
    7 ，小數點以下四捨五入），原告乙○○○得請求被告賠償
    之金額為1,363,034 元（計算式：1,703,792 ×0.8 ＝1,36
    3,034 ，小數點以下四捨五入）。綜上，原告本於侵權行為
    之法律關係，在原告甲○○請求被告付1,377,517 元，原告
    乙○○○請求被告給付1,363,034 元，及均自起訴狀繕本送
    達之翌日即93年9 月22日起至清償日止，按年利率5%計算利
    息之範圍內，即屬正當，應予准許，至逾此範圍之請求，為
    無理由，應予駁回。
  (四)原告依民法第191 條第1 項等侵權行為之法律關係請求被告
    賠償為有理由，而經本院准予賠償如上所述之金額，已如前
    述，其雖另依國家賠償法第3 條第1 項規定，以擇一判決之
    方式請求被告賠償，然因原告依該規定所可請求之損害賠償
    額與依民法第191 條第1 項等侵權行為規定所得請求之損害
    賠償額相同，故原告就上開敗訴部分亦無從依國家賠償法第
    3 條第1 項規定請求，從而，本院認原告另依國家賠償法第
    3 條第1 項規定請求賠償部分，即無再予審酌之必要，附此
    敘明。
五、本件兩造均陳明願供擔保請准為假執行或免為假執行之宣告
    ，經核均無不合，爰就原告勝訴部分，分別酌定相當之擔保
    金額准許之，至原告敗訴部分，其假執行之聲請即失所依附
    ，應予駁回。
六、據上論結，本件原告之訴為一部有理由，一無理由，爰依民
    事訴訟法第79條、第390 條第2 項、第392 條，判決如主文
    。
中　　華　　民　　國　　94　　年　　10　　月　　12　  日
                  民事第五庭法　官　黃悅璇
正本係照原本作成。
如不服本判決，應於送達後20日內，向本院提出上訴狀並表明上
訴理由，如於本判決宣示後送達前提起上訴者，應於判決送達後
10日內補提上訴理由書（須附繕本）。
中　　華　　民　　國　　94　　年　　10　　月　　12　　日
                            書記官　董明惠
